臺灣板橋地方法院民事判決　　　　　　　 95年度訴字第945號
原　　　告　丙○○
訴訟代理人　賴玉梅律師
複代理人　　周福珊律師
複代理人　　王嘉斌律師
被　　　告　庚○○
訴訟代理人　吳美津律師
上列當事人間請求塗銷抵押權登記事件，本院於96年1 月9 日言
詞辯論終結，判決如下：
    主  文
被告執有發票人乙○○，共同發票人丙○○，發票日93年12月30
日，到期日95年2 月9 日，票面金額肆佰柒拾萬元，票號000294
號本票，被告對原告丙○○之本票債權不存在。
被告於原告所有坐落台北縣三峽鎮○○段小暗坑小段369 建號即
門牌號碼台北縣三峽鎮安坑里4 鄰建安32號房屋，權利範圍1/3
所設定之抵押權擔保之抵押債權不存在。
被告應將原告所有坐落台北縣三峽鎮○○段小暗坑小段369 建號
即門牌號碼台北縣三峽鎮安坑里4 鄰建安32號房屋，權利範圍
1/3 ，於民國93年12月31日以台北縣樹林地政事務所登記字號樹
資字第261530號之抵押權登記予以塗銷。
    事實及理由
一、原告起訴主張：
（一）兩造素未謀面，並不相識，原告從未曾向被告借貸任何款
      項亦未曾簽發任何票據交付被告，詎於民國93年底，因原
      訴外人乙○○即原告之叔叔，竟利用原告祖母辭世之理由
      ，向原告謊稱要辦理不動產地分割事宜，向原告取得印鑑
      章及印鑑證明、所有權狀，偽造由原告簽發到期日為95
      年2 月9 日，票面金額新臺幣（下同）470 萬元，票號為
      294 號之本票（下簡稱系爭本票），及偽造原告之簽名及
      盜用印章用印於系爭土地之抵押權設定契約書及借款契約
      書，將原告及訴外人乙○○、周興斌共有坐落臺北縣三峽
      鎮○○段小暗坑小段369 建號即門牌號碼臺北縣三峽鎮安
      坑里4鄰 建安32號房屋（下稱系爭房屋，三人持分各為
      1/3） ，設定最高限額抵押權500 萬元予被告，並於台北
      縣樹林地政事務所辦妥抵押權設定登記，乙○○涉嫌偽造
      有價證券及偽造文書犯行，業經台灣板橋地方法院提起公
      訴（95年度偵緝字第1813號起訴書），爰依所有物返還請
      求權請求如訴之聲明。
（二）對被告抗辯之陳述：
１、被告先抗辯系爭本票及建物、土地抵押借款契約書（下稱借
    款契約書）是原告於93年12月30日簽發，嗣又改稱為94年2
    月10日，其後又改稱為94年12月30日乙○○先在丁○○經營
    之林口鋼鐵公司簽發後，再由甲○○陪同下將系爭本票及借
    款契約書帶回家交由原告簽名用印，被告陳述系爭本票之簽
    發及借款契約書之簽名、用印之時間、過程，前後全然不符
    。
２、證人甲○○、丁○○均未能確切證述原告於系爭本票、借款
    契約書及抵押權設定契約書上簽名及用印，足證被告抗辯不
    實。
３、借款契約書上記載借款金額470 萬元整及抵押借款期間係自
    94年2 月10日起至95年2 月9 日止，然被告附表1 所載交付
    借款之時間是卻自93年10月13日起至94年10月30日，兩者顯
    不相符。
４、被告所提出附表1 編號9 之支票，證人己○○證稱是被告向
    己○○購買債權所支付之款項，為被告與己○○間之往來，
    並非本件借貸予乙○○之款項，編號1 、5 、6 、7 、8 均
    係由訴外人王建華提示，王建華即係證人甲○○之子，上開
    款項難認為被告借貸予乙○○。編號6 支票係由王建華提示
    ，依被告所提出借款契約書記載該支票係於93年12月30日簽
    約當日交付乙○○，然依被證6 收據之記載及被告與證人甲○○之供述，又變更為94年1 月11日始交付該支票，兩者互
    相矛盾。編號2 、3 、4 被告辯稱係94年1 月11日當日將支
    票交予乙○○後，由被告載乙○○到付款銀行親領其中3張
    計現金100 萬元。然查，編號4 支票到期日為94年1 月12
    日，不可能在94年1 月11日提領，又編號4 支票影本背面之
    銀行帳戶記載為王建華帳戶，足證該支票應非乙○○提示，
    益證被告辯稱編號2 、3 、4 三紙支票係到銀行提示換現交
    予乙○○云云，顯係不實。
５、附表1 借貸明細現金部份，編號2-8 均係現金提領，無任何
    證據證明被告將款項交給乙○○，編號1 之現金170 萬元部
    分，被告雖抗辯存入乙○○新開帳戶後領出交予在外等候之
    原告。原告從未曾到過林口受領該筆該項，證人亦未證述原
    告曾領取該款項。
（三）聲明：
１、確認被告執有發票人乙○○，共同發票人丙○○，發票日93
    年12月30日，到期日95年2 月9 日，票面金額4,700,000 元
    ，票號000294號本票，被告對原告丙○○之本票債權不存在
    。
２、確認被告於原告所有坐落台北縣三峽鎮○○段小暗坑小段
    369 建號即門牌號碼台北縣三峽鎮安坑里4 鄰建安32號房屋
    ，權利範圍1/3 所設定之抵押權擔保之抵押債權不存在。
３、被告應將原告所有坐落台北縣三峽鎮○○段小暗坑小段369
    建號即門牌號碼台北縣三峽鎮安坑里4 鄰建安32號房屋，權
    利範圍1/3 ，於民國93年12月31日以台北縣樹林地政事務所
    登記字號樹資字第261530號之抵押權登記予以塗銷。
二、被告抗辯
（一）訴外人乙○○透過證人戊○○之介紹，向被告借款，乙○○於93年12月30日在丁○○經營之林口鋼鐵公司，先由被
      告與訴外人乙○○簽訂借款契約書，約定於借款期間借貸
      於原告與訴外人乙○○二人470 萬元；原告與訴外人乙○○二人，應共同簽發系爭本票予被告，作為借款擔保，於
      簽約當日，訴外人乙○○先出示系爭房地所有權狀正本、
      原告及訴外人乙○○之印鑑章、印鑑證明、及原告身分證
      正本，並經由證人甲○○陪同下，將借款契約書、本票正
      本帶回家，交由原告簽名、用印後，再將其中1 份契約正
      本交給被告留存，簽約當時，尚有證人丁○○夫妻二人、
      以及證人甲○○在場，足以證明簽約之過程，並由證人甲○○會同原告及乙○○至地政事務所辦理設定抵押權登記
      ，於辦妥抵押權設定登記後，依據被告所提出之附表1 所
      示，被告共借貸於原告及訴外人乙○○共470 萬元。其中
      於94年1 月11日，由被告向證人丁○○借貸現金170 萬元
      ，由丁○○提領現金170 萬元，存入乙○○新開帳戶，再
      由乙○○領出現金170 萬元，交給正在銀行外車上等待之
      原告，亦經證人丁○○證述屬實。被告另交付票載金額共
      130 萬元之支票四紙（附表1 編號2 、3 、4 、6 之支票
      給乙○○，乙○○當時表示需款孔急，即至內湖建華銀行
      ，親領其中3 張即期支票，合計100 萬元交付乙○○。印
      鑑證明尤須本人親赴戶政機關或親自出具委託書委任他人
      ，方能辦理領取，所有權狀亦應由所有權人親自收執保管
      ，故第三人持有印鑑章等移轉登記所需文件係所有權人交
      付，乃社會事實之常態，非所有權人交付，為他人所盜用
      ，為社會事實之變態。因之，主張常態事實者，無須負舉
      證責任；主張變態事實者，應負舉證責任（最高法院89年
      度臺上字第2611號、89年度臺上字第1975號、86年度臺上
      字第717 號、82年度臺上字第1505號、88年度臺上字第
      2087號判決意旨參照）。經查：系爭房地之登記申請資料
      （含土地登記申請書、抵押權設定契約書）及系爭本票上
      原告之印文及印鑑章均為真正，原告確有設定系爭抵押權
      予被告之事實，原告主張為偽造，自應就該事實負舉證責
      任。又原告交付訴外人乙○○土地所有權狀、印鑑章及印
      鑑證明，足以令被告相信原告有授與代理權之存在，原告
      應依民法第169 條規定，對於被告應負授權人之責任。況
      訴外人乙○○因犯他案遭通緝而逃匿無蹤，被告曾於94
      年6 月27日以存證信函催告原告丙○○及訴外人周興斌償
      還，惟原告當時並無何異議。至於原告主張乙○○謊騙原
      告取得所有權狀、印鑑章、印鑑證明，自應就該事實負舉
      證責任。
（二）證人己○○代書及訴外人廖慧珠二人，於92年9 月23日先
      借款予乙○○130 萬元，由乙○○提供其所有坐落於北縣
      三峽鎮○○段小暗坑小段421 之4 地號等共21筆土地，供
      借款擔保，設定第一順位抵押權予訴外人廖慧珠，被告於
      94 年4月13日因借貸多筆款項予乙○○，欲成為第1 順位
      抵押權人之優先權，與證人乙○○協議，簽定代理清償借
      款暨附條件證明書，約定由被告代為返還第一順位抵押權
      人即證人己○○代書及訴外人廖慧珠之債務，乙○○應提
      供印鑑、印鑑証明、所有權狀交給代書，辦理塗銷廖慧珠
      之第一順位抵押權，但乙○○未依約履行，乙○○因他案
      逃匿通緝期間，證人己○○向本院民事執行處聲請拍賣上
      開21 筆 土地抵押物（94執天字第21868 號），被告惟恐
      該421 之4 地號土地，將被第一順位抵押權人己○○及廖
      慧珠拍賣，恐債權不保，乃於94年10月30日，與證人己○○及廖慧珠協議，並簽具債務承擔暨債權讓與契約書，交
      付第一期30萬之支票，因此，證人己○○證述30萬元支票
      與本案無關云云，顯與事實不符。
（三）聲明：原告之訴駁回。
三、兩造不爭執之事實（見95年9 月26日筆錄，本院卷第137 頁
    ）被告就原告所有坐落台北縣三峽鎮○○段小暗坑小段369
    建號即門牌號碼台北縣三峽鎮安坑里4 鄰建安32號房屋，權
    利範圍1/3 ，設定最高限額抵押權500 萬元，並於93年12月
    31日以台北縣樹林地政事務所登記字號樹資字第261530號登
    記在案。
四、本件爭點及本院判斷（同上筆錄）兩造協議爭點如下：
（一）原告是否簽發如原證3 之本票（發票日為93年12月30日，
      到期日為95年2 月9 日，票號為294 ，面額為470 萬元）
      ？系爭本票之原因債權是否存在？
１、參之證人甲○○於本院審理時證述：「（法官問：是否看到
    簽發本票（提示原證3） ？）沒有印象。」，又證人丁○○
    於本院審理時證述：（法官問：是否看到原告丙○○簽名？
    ）不清楚。」等語（見本院卷第95年11月28日筆錄，第186
    、188 頁），況被告於95年8 月3 日具狀陳述本票係由乙○○帶回簽名後，再交被告收執，並非由原告當場親自簽發，
    被告所舉二名證人均無法證明系爭本票係由原告親自簽發。
２、再者，被告於95年5 月22日具狀陳述：「…93年間委託甲○○、陳彩彬轉告被告…經協議借予原告及其叔共4,700,000
    元，有93年12月30日原告簽具之建物、土地抵押借款契約書
    及面額4,700,000 元，到期日95年2 月9 日之本票乙紙可證
    」；被告於95年7 月4 日具狀陳述：原告與訴外人乙○○於
    94 年2月10日共同向原告約定借款4,700,000 元，…於簽約
    之日（即94年2 月10日），更共同簽發到期日95年2 月9 日
    之本票乙紙予被告，…」；被告於95年8 月3 日具狀陳述：
    「94年12月30日，在訴外人丁○○所營之「林口鋼鐵公司」
    ，先由被告與訴外人乙○○簽訂「建物、土地抵押借款契約
    書」，…簽約之日，…共同簽發到期日95年2 月9 日之本票
    乙紙予被告，…簽約現場，乙○○出示權狀…訴外人乙○○
    簽約後，在甲○○陪同下，將上開契約書、本票正本帶回家
    ，交由原告簽名用印後，再將其中一份契約書正本交給被告
    留存。…簽約當時現場之人尚有：訴外人丁○○夫妻二人，
    以及甲○○…。，被告多次對於系爭本票之簽發時間陳述均
    不相同，先稱為93年12月30，其後又改稱為於94年2 月10日
    ，之後又改稱94年12月30日乙○○在丁○○經營之「林口鋼
    鐵公司」簽發後，乙○○在甲○○陪同下將本票帶回家交由
    原告簽名用印，被告陳述系爭本票簽發之時間、過程，前後
    全然不符。
３、又訴外人乙○○於偵查庭時已自白偽造原告之簽名於系爭本
    票等情，有台灣板橋地方法院檢察署95年度偵緝字第1813號
    起訴書可按（見本院卷第203 頁），足見，系爭本票並非原
    告簽發，堪以認定。
４、證人甲○○於本院審理時證述：「（法官問：丙○○是否有
    借到錢？）丙○○是否有借到錢我不清楚」、「（被告訴代
    問：提示被證1 （即被證1 之借款契約書）上面原告丙○○
    之簽名是否真正？簽這份契約我不在場，我不知道丙○○是
    否有在上面簽名」「（被告訴代問：是否知道乙○○借了錢
    後有無交給丙○○？）我有到看乙○○再彰化銀行錢拿壹包
    物品給車上的人，但不知車上的人是誰，也不知道那包物品
    是否為錢，我到的時候他們就離開了」等語，證人丁○○於
    本院審理時證述「（法官問：是否有看到借款契約書【提示
    本院卷第23頁】，契約書上丙○○之簽名，是否親自看到丙○○簽名？）有，但我沒看過丙○○，故不知契約書上是否
    原告丙○○簽名？」、「（法官問：有無看到乙○○將錢交
    給原告丙○○？）他有說要領錢給丙○○，我有當場看到他
    領錢，但我沒有看到他拿錢給丙○○，聽乙○○說丙○○在
    外面等」、「我沒有看過原告丙○○」等語（見本院卷第
    185、186 、187 頁），綜上二位證人之證詞，被告與乙○○簽定本院卷第23頁之借款契約書時，證人甲○○及丁○○
    均未在場，核與被告抗辯簽約當時證人甲○○、及丁○○夫
    婦均在場等情不符，且被告亦未舉證原告已收受被告所交付
    借款之事實。
５、再者，就被告提出附表1 欲證明被告已交付訴外人乙○○之
    470 萬元借款之事實部分，為原告所否認。經查：
 （1）依據系爭建物土地借款契約書記載借款金額470 萬元及抵
      押借款期間：自94年2 月10日起至95年2 月9 日止，唯被
      告所提出附表1 所載交付借款之時間卻為93年10月13日起
      至94年10月30日，兩者顯不相符（見本院卷第23、50頁）
      。
 （2）本院卷第50所示附表1 編號9 之支票提示人為證人己○○
      ，經己○○到庭證述該筆支票係被告向己○○購買對於訴
      外人乙○○之債權所支付之款項，並提出債務承擔暨債權
      讓與契約書為證（見95年9 月26日筆錄，第138 、143 頁
      ），核與被告自認支付30萬元於證人己○○，係為保全債
      權，恐證人己○○拍賣乙○○之房地，為取得第一順位之
      抵押權而支付等情相符（見96年1 月4 日言詞辯論意旨狀
      ），則上開30萬之支出，應屬被告與己○○間之購買債權
      所支出之款項，並非被告借貸予乙○○之款項，自不得作
      為被告已交付乙○○借款之事實。
 （3）本院卷第50所示附表1 之支票編號1 、5 、6 、7 、8 均
      係由訴外人王建華提示，王建華為證人甲○○之子，難認
      上開款項係被告交付乙○○之借款。又依據被告所提出借
      款契約書即被證1 （即本院卷第23頁）記載係93年12月30
      日簽約時交付乙○○附表1 編號6 之支票，然同一紙支票
      （即票號0000000 ，附表1 編號6 之支票），依據被告所
      提出之被證6 之收據（見第31頁）卻記載於94年1 月11日
      交付該紙支票，兩者亦屬矛盾。
 （4）本院卷第50頁附表1 支票部份編號2 、3 、4 被告抗辯係
      94年1 月11日當日將支票交予乙○○後，由被告載乙○○
      到付款銀行親領其中3 張計現金100 萬元。然查，編號4
      支票到期日為94年1 月12日，不可能在94年1 月11日提領
      ，且被告既已交付即期支票，應由乙○○親自兌領領取現
      金，焉需由被告代同乙○○親往銀行，由被告兌領再交付
      乙○○，被告抗辯交付乙○○現金100 萬元一節，不符合
      經驗法則，益證被告抗辯編號2 、3 、4 三紙支票係到銀
      行提示換現交予乙○○云云，顯係虛偽不實。
 （5）本院卷第50頁所示交付現金部份，編號2-8 均係現金提領
      ，無任何證據足以證明被告有將款項交給乙○○。
６、綜上所述，被告既無法舉證原告親自簽發系爭本票及由原告
    收受被告交付借款之事實，原告主張其簽發系爭本票之部分
    債權及原告就系爭土地持分三分一之抵押權債權不存在，自
    屬有據。
（二）兩造是否就系爭房地有設定抵押權之意思合致？
１、證人甲○○於本院審理時證述：「法官問（設定抵押時，原
    告丙○○是否有同意？，設定抵押時原告應有同意，當時我
    們在地政事務所等的時侯，乙○○到外面的車上拿丙○○之
    印鑑證明，有看到丙○○來地政事務所，但沒有進去只有在
    車上等」「（法官問：你認識丙○○？）以前也沒看過原告
    丙○○，是乙○○說原告丙○○在車上等，我不確定在車上
    等的人是否為原告丙○○」、「（法官問：設定抵押權是否
    在場，是否看到丙○○再抵押權設定時親自蓋章？設定抵押
    權蓋章時我有在場，乙○○有拿給我看，蓋章是乙○○當天
    拿出去補蓋的，我沒有看到原告丙○○親自蓋章」等語，又
    證人丁○○於本院審理時證述「（法官問：設定抵押時是否
    知道？是否在場？）我不在場。」「法官問：是否看過借款
    契約書【提示本院卷第23頁】？契約書上原告丙○○之簽名
    ，是否親自看到丙○○簽名？）看，但我沒看過丙○○，故
    不知契約書上是否原告丙○○親自簽名」等語（見本院卷第
    186 至187 頁），依據證人甲○○、丁○○之證詞，自不足
    以證明系爭土地抵押權設定契約書係原告親自簽名用印。證
    人甲○○證述原告之印鑑證明是乙○○到車上向作在車上等
    之原告拿，被告抗辯原告之印鑑證明是簽定系爭借款契約書
    時由乙○○交付，二者並不相符；又證人甲○○證述系爭抵
    押權設定書係乙○○拿去車上交付在車上等之原告蓋章，亦
    與被告陳述系爭抵押權設定契約書是由證人甲○○陪同乙○○帶回家交付原告簽名蓋章後再交回等情，均不相符。
２、又訴外人乙○○於偵查庭時已自白偽造原告之簽名於系爭設
    定抵押權設定契約書，盜用原告印鑑，虛偽設定不實之抵押
    權等情，有台灣板橋地方法院檢察署95年度偵緝字第1813號
    起訴書可按（見本院卷第203 頁），足見，兩造並無設定抵
    押權契約書之意思表示合致，原告主張塗銷系爭房地之抵押
    權，為有理由，應予准許。
（三）原告是否有授與代理權之意思，是否應負表見代理之責任
      ？
      由自己之行為表示以代理權授與他人，或知他人表示為其
      代理人而不為反對之表示者，對於第三人應負授權人之責
      任。但第三人明知其無代理權或可得而知者，不在此限。
      民法第169 條定有明文。由自己之行為表示以代理權授與
      他人者，對於第三人應負授權人之責任，必須本人有表見
      之事實，足使第三人信該他人有代理權之情形存在，始足
      當之。經查，被告自認兩造素不相識，從未謀面，被告抗
      辯所交付之借款均為乙○○，並非交付予原告，且被告抗
      辯所交付乙○○之借款明細，亦多所矛盾，已如前述，從
      而，原告從無以自己行為向被告表示授與乙○○代理權，
      原告願以其自有之房地，設定抵押權予被告，並向被告借
      款之意思表示，自難謂原告應負授權人之責任。被告此部
      份抗辯，自非可採。至於被告抗辯係原告與乙○○共謀詐
      欺被告云云，並未舉證證明，自非可信。
（四）綜上所述，原告前開主張為可採，被告前開抗辯均不足取
      ，原告請求如主文所示，為有理由，應予准許。
五、本件事證已臻明確，兩造其餘陳述及攻擊防禦方法，核與本
    件判決結果無涉，爰不一一論述。
六、結論：原告之訴為有理由，依民事訴訟法第第78條，判決如
    主文。
中　　華　　民　　國　　96　　年　　1 　　月　　23　　日
                      民事第三庭法　官　徐玉玲
以上正本係照原本作成
如對本判決上訴，須於判決送達後20日內向本院提出上訴狀
中　　華　　民　　國　　96　　年　　1 　　月　　23　　日
                    　　　　　　書記官　朱家惠
